【裁判字號】    90,台上,4367
【裁判日期】    900719
【裁判案由】    重利
【裁判全文】
最高法院刑事判決                                九十年度台上字第四三六七號
    上  訴  人  甲○○
右上訴人因重利案件，不服台灣高等法院中華民國八十八年四月十三日第二審判決（
八十八年度上訴字第九十三號，起訴案號：台灣板橋地方法院檢察署八十六年度偵字
第五一六二號），提起上訴，本院判決如左：
    主  文
原判決撤銷，發回台灣高等法院。
    理  由
本件原判決認定上訴人甲○○基於營利之意圖，自民國八十四年六月起，在台北縣中
和市○○路○段三十四巷五十五弄十四號一樓，及台北縣中和市○○路一九一號一樓
等地，以電話為對外聯絡之方式，乘吳紀富、林尾桃、李明珠、劉永美、國都、山豬
、眼睛、美惠、吳仔及小蘭等人，需錢急迫之際而貸以款項，約定每借新台幣（下同
）十萬元，預扣月息六千元至一萬四千元不等（六分至十四分），而取得與原本顯不
相當之重利，並以之為常業。迄八十四年十二月底，總計貸予吳紀富、林尾桃本金各
一百萬元，惟累積本利則分別為二百六十六萬元及二百八十萬元，並由吳紀富與林尾
桃分別提供不動產設定抵押權擔保。嗣於八十六年六月二十日下午六時十五分許，上
訴人在上開營業處所為警查獲，並扣得保管條二張、本票四紙及筆記型電腦一台等物
。因而撤銷第一審判決，改判論處上訴人以乘他人急迫，貸以金錢，而取得與原本顯
不相當之重利為常業（累犯）罪刑，固非無見。
惟查：(一)、科刑判決書記載之犯罪事實，為論罪科刑適用法律之基礎，故凡於適用法
令有關之事項，必須詳加認定明確記載，然後於理由內明認定犯罪事實所憑之證據
及其認定之理由，使事實與理由互相一致，方為合法。而刑法第三百四十五條之常業
重利罪，係同法第三百四十四條重利罪之加重規定，亦即常業重利罪之成立以犯有第
三百四十四條所規定構成犯罪要件為必要，復按刑法第三百四十四條係規定以乘他人
急迫輕率或無經驗貸以金錢或其他物品，而取得與原本顯不相當之重利者，為其構成
要件，而所謂急迫，乃指需要金錢或其他物品，其情形至為緊急迫切之義。原判決事
實僅記載上訴人乘吳紀富、林尾桃、李明珠、劉永美、國都、山豬、眼睛、美惠、吳
仔、小蘭等人，需錢急迫之際而貸以款項，約定每借十萬元，預扣月息六千元至一萬
四千元不等，而取得與原本顯不相當之重利，並以之為常業等情。然上開借款人如何
有緊急迫切之情形？又除吳紀富、林尾桃二人外，其餘之人各向上訴人借得多少款項
？上訴人已向上開借款人各取得利息若干？原判決事實欄未為明確記載，不足為論罪
科刑之根據，已有未合。又原判決理由欄僅說明上訴人貸款與李明珠、劉永美、國都
、山豬、眼睛、美惠、吳仔、小蘭等人，然未說明經由何項調查及有何證據，堪認上
訴人與上開借款人約定每借十萬元，預扣月息六千元至一萬四千元不等，而取得與原
本顯不相當之重利，遽為上開認定，尚嫌率斷。(二)、犯罪事實應依證據認定之，無證
據不得推定其犯罪事實，刑事訴訟法第一百五十四條定有明文。且認定犯罪事實所憑
之證據，須實際存在，就該案卷宗不難考見者，始克當之。倘判決書內所記載之證據
，與卷宗內筆錄或文件之內容不相適合，則其判決之根據，實際上並不存在，自屬採
證違法。原判決認定上訴人貸款與李明珠，約定每借十萬元預扣月息六千元至一萬四
千元不等之利息等情，係依憑李明珠對上情供述明確為其主要論據（原判決正本第二
頁第十七行）。然李明珠於偵查中係證稱：上訴人電匯八萬一千元及五萬元與伊，月
息分別為一萬五千元及一萬元（八十六年度偵字第五一六二號卷第一六三頁）。原判
決認定上情所依憑李明珠於偵查中之供述，核與卷宗內李明珠偵查筆錄所載內容不盡
相符，其認定事實所採之證據難謂於法無違，尚有未合。(三)、有罪判決書，對於被告
有利之證據不採納者，應說明其理由，為刑事訴訟法第三百十條第二款所明定，故有
罪判決書對於被告有利之證據，如不加以採納，必須說明其不予採納之理由，否則即
難謂無判決不備理由之違法。(1)、原判決認定上訴人迄八十四年十二月底，總計貸與
吳紀富、林尾桃本金各一百萬元，惟累計本利則分別為二百六十六萬元及二百八十萬
元等情，為上訴人所否認，並辯稱：伊確實借給吳紀富二百六十六萬元，及借給林尾
桃二百八十萬元，直至八十五年七月二十三日，伊仍匯借吳紀富十萬元等語（八十六
年度偵字第五一六二號卷第一八八頁背面），並提出匯款申請書影本一件為證（同上
卷第一九九頁），而吳紀富亦供稱：上開十萬元係伊向上訴人所借，上訴人透過曾敏
盛匯款與伊等語（第一審卷第一一六頁）。則上訴人所辯是否與吳紀富供述之情節相
符？苟上訴人所辯及該匯款單所載內容屬實，則吳紀富所為不利上訴人之指述是否屬
實，非無疑義。(2)、第一審判決說明：經向台灣土地銀行桃園分行調取林尾桃第00
0－000－00000－0號，即供吳紀富、林尾桃共用向上訴人借款所用帳戶，
參照自八十四年一月間起至八十五年七月止林尾桃之支票往來紀錄，與林尾桃持上開
支票向上訴人調現之日期相互比對，上訴人確在收受借款支票後，自八十四年八月十
二日起至同年十二月十一日止，由台北縣中和地區農會匯寄二十七筆款項至上開林尾
桃之帳戶內，前後合計達五百七十七萬五千六百元，此有台灣土地銀行桃園分行八十
七年六月十五日桃存字第八七○○四七六號函一紙暨往來明細表十一份、台北縣中和
地區農會八十七年七月八日北縣中農信字第四二三號函一紙暨匯款單二十七紙在卷可
證，核與上訴人所辯共出借約五百六十萬元之事實相符，顯見林尾桃、吳紀富僅依匯
款方式即自上訴人處收受五百七十七萬五千六百元，吳紀富、林尾桃指稱伊等僅各借
款約一百萬元之事，顯屬虛妄不實等情（第一審判決正本理由欄四、(三)）。苟第一審
判決上開說明暨證據之內容屬實，則吳紀富、林尾桃所為不利上訴人之指述是否屬實
，益非無疑義。原判決未說明上情何以不足為有利於上訴人之認定，尚有可議。(四)、
宣告沒收之物，除違禁物或法律另有特別規定外，係以犯人供犯罪所用或供犯罪預備
或因犯罪所得之物，並以屬於犯人所有者為限，此觀刑法第三十八條第一項第二款、
第三款及第三項之規定甚明。原判決主文第二項諭知扣案之保管條二張、本票四紙均
沒收，並於理由欄說明上開物品係上訴人所有供犯罪所用之物，均應依法併予宣告沒
收等情（原判決正本第五頁第四至五行）。然上開保管條及本票係吳凌君及黃麟菁所
出具，已據上訴人一再辯明（八十六年度偵字第五一六二號卷第一二一至一二二頁、
第一審卷第一五四頁），並有保管條二張（同上偵查卷第一二七至一二八頁）及證物
袋卷面所載內容（同上卷第二六二頁）可稽。而原判決並未認定上訴人乘吳凌君、黃
麟菁需錢急迫之際，貸款予吳凌君、黃麟菁而取得與原本顯不相當之重利。則上開保
管條暨本票如何與上訴人之本件犯行有關？苟上開保管條暨本票與上訴人之本件犯行
無關，何以得併予宣告沒收？原審對上情未詳予調查釐清，復未於理由內詳予說明，
遽為判決，尚嫌速斷。上訴意旨指摘原判決不當，尚非全無理由，應認有撤銷發回更
審之原因。
據上論結，應依刑事訴訟法第三百九十七條、第四百零一條，判決如主文。
中      華      民      國     九十     年      七      月     十九     日
                              最高法院刑事第四庭
                                  審判長法官  董  明  霈
                                        法官  丁  錦  清
                                        法官  林  茂  雄
                                        法官  王  居  財
                                        法官  張  祺  祥
      右正本證明與原本無異
                                              書  記  官
中      華      民      國     九十     年      七      月    二十六    日


司法院資訊處製作；財團法人民間司法改革基金會備份。
